臺灣新北地方法院民事判決
111年度訴字第226號
原      告  龍國清  

訴訟代理人  唐正昱律師                      
被      告  蔡榮泰(兼蔡正儀之繼承人)

            吳聖煒  
            翁紫純  

上列當事人間請求分割共有物等事件，經本院於民國111年3月18
日言詞辯論終結，判決如下：
    主  文
被告蔡榮泰應就登記為被繼承人蔡正儀所有如附表一所示之土地
(應有部分三分之一)，辦理繼承登記。
兩造共有如附表一所示之土地應予變價分割，所得價金由兩造依
附表二所示之應有部分之比例分配。
訴訟費用由原告與被告按附表二所示應有部分比例負擔。 
    事實及理由
壹、程序部分：
(一)按訴狀送達後，原告不得將原訴變更或追加他訴。但請求之
    基礎事實同一者，或不甚礙被告之防禦及訴訟之終結者，不
    在此限，民事訴訟法第255條第1項但書第2款、第7款分別定
    有明文。次按不變更訴訟標的，而補充或更正事實上或法律
    上之陳述者，非為訴之變更或追加，民事訴訟法第256條亦
    有明文可參。本件原告起訴時，訴之聲明為「一、附表一所
    示被告(即林美如、蔡佩勳、蔡祥為、蔡素玟、蔡素杏)應就
    被繼承人蔡正儀所有坐落新北巿中和區秀峰段27地號土地之
    應有部分3分之1辦理繼承登記。二、兩造新北巿中和區秀峰
    段27地號土地予以變價分割，所得價金依附表二應有部分欄
    所示比例分配之(即蔡正儀之繼承人林美如、蔡佩勳、蔡祥
    為、蔡素玟、蔡素杏之應有部分為3分之1)。」，嗣因蔡正
    儀之第一順位繼承人(含林美如、蔡佩勳、蔡祥為、蔡素玟
    、蔡素杏)均已於民國110年7月6日向本院家事庭聲請拋棄繼
    承，並經本院家事庭以110年度司繼字第2081號准予備查。
    而蔡正儀之第二順位繼承人(即其父母)均已死亡，又第三順
    位繼承人(即其兄弟姊妹)除蔡榮泰外，亦均於110年7月6日
    向本院家事庭聲請拋棄繼承，並經本院家事庭以110年度司
    繼字第2081號准予備查。原告乃於110年11月8日具狀變更聲
    明為「一、附表一所示被告(即蔡榮泰)應就被繼承人蔡正儀
    所有坐落新北巿中和區秀峰段27地號土地之應有部分3分之1
    辦理繼承登記。二、兩造新北巿中和區秀峰段27地號土地予
    以變價分割，所得價金依附表二應有部分欄所示比例分配之
    (即蔡正儀之繼承人蔡榮之應有部分為3分之1)。」，經核原
    告上開所為，係基於民法第823條規定請求分割兩造共有之
    系爭土地之同一基礎事實，於法核無不符，應予准許。 　
    　
(二)按言詞辯論期日，當事人之一造不到場者，得依到場當事人
     之聲請，由其一造辯論而為判決，民事訴訟法第385條第1
    項 前段定有明文。本件被告蔡榮泰、吳聖煒、翁紫純經合
    法通知，未於最後言詞辯論期日到場，且核無同法第386條
    所列各款情形，爰依原告之聲請及上開規定，由其一造辯論
    而為判決。
貳、實體部分：
一、原告主張：
　　兩造共有新北市○○區○○段00地號土地(下稱系爭土地，面積
    及應有部分詳如附表一、二)，原共有人蔡正儀於110年4月1
    1日死亡，其繼承人即共有人之一之蔡榮泰迄未辦理繼承登
    記。而系爭土地事實上無不能分割之情形，共有人間亦未訂
    有不分割之期限，因系爭土地為狹長型，如採原物分割不利
    於土地之利用，且無法將系爭土地之價值發揮到最大之效用
    。況系爭土地尚有抵押權設定，採變價分割之方式，將價金
    依各共有人之應有部分比例分配，最符合全體共有人之利益
    ，爰依民法第823條第1項、第824條第2項第2款前段規定訴
    請變價分割等語。並聲明：(一)附表一所示被告(即蔡榮泰)
    應就被繼承人蔡正儀所有坐落新北巿中和區秀峰段27地號土
    地之應有部分3分之1辦理繼承登記。(二)兩造新北巿中和區
    秀峰段27地號土地予以變價分割，所得價金依附表二應有部
    分欄所示比例分配之(即蔡正儀之繼承人蔡榮之應有部分為3
    分之1)。　　
二、被告經合法通知，未於言詞辯論期日到場，亦未提出準備書
    狀作何聲明或陳述。
三、本院之判斷：
(一)原告主張系爭土地為兩造所分別共有，有系爭土地之土地登
    記第一類謄本(見板司調卷第19頁至第23頁、第53頁至第57
    頁)在卷可參，堪予認定。另兩造並未爭執系爭土地有無因
    物之使用目的而不能分割，或兩造有以契約訂定不分割之期
    限之情形。而被告蔡榮泰(含繼承蔡正儀部分)就系爭土地之
    權利範圍，業經其等之債權人聲請查封(見板司調卷第19頁)
    ，被告蔡榮泰之處分權受有限制，致兩造無法就系爭土地之
    分割方法達成協議。故原告依民法第823條第1項、第824條
    第2項之規定，訴請分割系爭土地，係屬有據。
(二)按分割共有物，性質上為處分行為，依民法第759條規定，
    共有不動產之共有人中有人死亡時，於其繼承人未為繼承登
    記以前，固不得分割共有物。惟上訴人因被上訴人劉某就系
    爭建地尚未辦理繼承登記，依法不得為物權之處分。於本件
    訴訟中，請求劉某等辦理繼承登記，並合併對劉某等及其餘
    被上訴人為分割共有物之請求，不但符合訴訟經濟原則，抑
    與民法第759條及強制執行法第130條規定之旨趣無違(最高
    法院最高法院69年台上字第1012號裁判意旨參照)。本件系
    爭土地登記之原共有人蔡正儀於110年4月11日死亡，其繼承
    人即被告蔡榮泰迄未辦理繼承登記乙節，有系爭土地登記第
    一類謄本在卷可佐，是原告請求被告蔡榮泰就其繼承系爭土
    地(應有部分3分之1)部分辦理繼承登記，自屬有據，應予准
    許。　　
(三)按各共有人，除法令另有規定外，得隨時請求分割共有物。
    但因物之使用目的不能分割或契約訂有不分割之期限者，不
    在此限；分割之方法不能協議決定，或於協議決定後因消滅
    時效完成經共有人拒絕履行者，法院得因任何共有人之請求
     ，命為下列之分配：一、以原物分配於各共有人。但各共
    有人均受原物之分配顯有困難者，得將原物分配於部分共有
    人。二、原物分配顯有困難時，得變賣共有物，以價金分配
    於各共有人；或以原物之一部分分配於各共有人，他部分變
    賣，以價金分配於各共有人；以原物為分配時，因共有人之
    利益或其他必要情形，得就共有物之一部分仍維持共有。民
    法第823條第1項、第824條第2項、第4項分別定有明文。次
    按定共有物分割之方法，應斟酌各共有人之意願、利害關係
    、共有物之價格、利用價值及分割後各部分之經濟價值與其
    應有部分之比值是否相當而為適當之分配，始能謂為適當而
    公平(最高法院90年度台上字第1607號、94年度台上字第114
    9號判決意旨參照)。又分割共有物究以原物分割或變價分割
    為適當，法院應斟酌當事人意願、共有物之使用情形、經濟
    效用及全體共有人之利益等情形而為適當之分割，不受共有
    人所主張分割方法之拘束(最高法院88年度台上字第600號民
    事判決意旨參照)。另共有物分割之方法，須先就原物分配
    ，於原物分配有困難時，則予變賣，以價金分配於各共有人
    (最高法院51年度台上字第271號裁判意旨參照)。
(四)系爭土地面積為665.42平方公尺，倘以原物方式分割，以共
    有人應有部分折算，其中原告、被告吳聖煒、翁紫純可分配
    面積分別約22.18平方公尺(計算式：665.42x2/60=22.18，
    小數點第2位以下四捨五入計算，下同)、88.72平方公尺(計
    算式：665.42x8/60=88.72)、110.90平方公尺(計算式：665
    .42x10/60=110.90)，面積均不大，實際上無法為有效之利
    用。而共有人間亦無人表明願保持共有，或有意願及資力願
    取得原物，另以金錢補償未受原物分配之共有人，是系爭土
    地若強加原物分割，恐將有損系爭土地之完整性(分割後有
    部分土地將成畸零地，細小難加利用)，又價值難於同一，
    有難以規劃及公平使用之情，足見本件以原物分割，顯有困
    難，如以原物分割亦有礙經濟使用。而如將系爭土地為變價
    分割，則各共有人亦皆可應買，自屬良性公平競價之結果，
    如價高，各共有人能分配之金額隨之增加，反較有利於各共
    有人，系爭土地所有權歸一，亦可發揮更大之經濟效用，亦
    符合公共利益之維持，故本院認為以變價分割，足能兼顧各
    共有人之利益及意願，應屬適宜。所得價金按兩造應有部分
    (如附表二所示)之比例分配。　
(五)綜上所述，原告依民法第823條第1項、第824條第2項規定，
    請求法院將附表一所示土地變價分割，將所得價金由兩造 
    按附表二所示應有部分比例分配取得，為有理由，爰判決如
    主文第2項所示。
四、按因共有物分割、經界或其他性質上類似之事件涉訟，由敗
    訴當事人負擔訴訟費用顯失公平者，法院得酌量情形，命勝
    訴之當事人負擔其一部，民事訴訟法第80條之1定有明文。
    本件分割共有物之訴，核其性質屬形式之形成訴訟，法院本
    不受原告聲明分割方案之拘束，如准予裁判分割，原告之訴
    即為有理由，並無敗訴與否之問題，況兩造本可互換地位，
    原告起訴雖於法有據，然被告之應訴乃法律規定所不得不然
    ，且兩造均因本件裁判分割而同霑利益，故本院認為於裁判
    分割共有物訴訟，倘法院准予分割，原告之訴為有理由時 
    ，仍應由兩造分別就系爭不動產之應有部分比例分擔訴訟費
    用較符合公平原則，附此敘明。
五、本件事證已臻明確，兩造其餘主張、陳述及所提之證據暨攻
    擊防禦方法，經核與判決結果無影響，毋庸再予審酌，附此
    敘明。
六、訴訟費用負擔之依據：民事訴訟法第78條、第80條之1。 
中　　華　　民　　國　　111 　年　　3 　　月　　31　　日
                  民事第六庭    法　官　莊惠真
以上正本係照原本作成
如對本判決上訴，須於判決送達後20日內向本院提出上訴狀。如
委任律師提起上訴者，應一併繳納上訴審裁判費。
中　　華　　民　　國　　111 　年　　3 　　月　　31　　日
                                書記官　但育緗
附表一：
編號          土地坐落      面積  1. 新北市○○區○○段00地號土地 665.42平方公尺 

附表二：
               共有人 應有部分比例 原告龍國清 60分之2 被告蔡榮泰(繼承原共有人蔡正儀部分) 3分之1　 被告蔡榮泰 3分之1 被告吳聖煒 60分之8 被告翁紫純 60分之10